【裁判字號】    89,上更(一),1074
【裁判日期】    891221
【裁判案由】    妨害自由
【裁判全文】
台灣高等法院刑事判決                      八十九年度上更(一)字第一七四號
    上  訴  人
    即  被  告  乙○○
    選任辯護人  余枝雄
右上訴人因妨害自由案件，不服台灣台北地方法院八十六年度訴字第二七三三號，中
華民國八十七年四月二十四日第一審判決（起訴案號：台灣台北地方法院檢察署八十
六年度偵字第二四四一八、二五一四七號）提起上訴，經判決後，由最高法院發回更
審，本院判決如左：
    主  文
原判決關於乙○○部分撤銷。
乙○○連續私行拘禁，處有期徒刑捌月。
扣案之電擊棒乙支、手銬乙副（單鏈）、鐵鏈乙條、借據乙張、本票捌張均沒收。
    事  實
一、乙○○於民國（下同）八十五年間與在某理容院工作之廖母恩結識後，即進而發
    展成男女密友，劉某並陸續致贈廖母恩貴重禮物多件及借與其金錢。嗣乙○○因
    不滿廖母恩另與其他男人交往，並有意分手，即於八十六年十月廿六日十午十七
    時許，邀約吳聖杰 (業經原審判處有期徒刑捌月，緩刑年確定）謀議至廖母恩
    住處樓下強押廖母恩，適二人返回乙○○住處途中巧遇陳振昌，即邀其同往，乙
    ○○、吳聖杰、陳振昌（亦經原審判處有期徒刑捌月，緩刑年確定）三人在乙
    ○○住處謀議後，即共同基於妨害自由之犯意，由乙○○駕駛其所有之ＣＪ－一
    五六八號自用小客車後載吳聖杰、陳振昌，於同日十七時三十分許至台北市○○
    ○路二十二巷二號廖母恩住處樓下等候，見廖母恩下樓後，乙○○即下車與吳聖
    杰、陳振昌共同將廖母恩強拉上車，因廖女不斷掙扎並大聲呼救，乙○○即於駕
    駛座旁之扶手置物箱內取出單鏈警用手銬一付，交與坐於後座廖女旁之吳聖杰，
    吳聖杰依乙○○之吩咐將廖女雙手銬住後，乙○○並再取出電擊棒一支恐嚇廖女
    稱：我不想電你，可是我只要想用，你別逼我使用它等語，使廖女心生畏懼因而
    危害其安全，而不敢不從。嗣乙○○將車駕抵台北市○○區○○路九三巷二弄四
    號三樓住處門前，乙○○對吳聖杰、陳振昌二人稱：有缺錢用可找伊等語，吳、
    陳二人即先行離去。乙○○乃單獨將廖女押入屋內後，將原銬住廖女雙手之手銬
    取下而改以該手銬將廖女雙腳銬住，並稱將電擊棒電死廖女等語，強迫廖女簽發
    新台幣（下同）二百萬元、五十萬元、三十萬元、二十萬元之本票各一張、空白
    本票四張及借據一紙，藉此要求廖女繼續與其交往或還錢。乙○○為看管廖女防
    其逃跑，於是日二十四時許打電話要其不知情之妻子甲○○返家，甲○○返家後
    ，即遭乙○○以同前妨害自由之概括之犯意，以原銬住廖女雙腳之手銬銬住林女
    、廖女之手，旋將二女強載外出，並基於恐嚇之概括犯意，於途中聲稱要帶往五
    指山活埋等語，以迫使二女同意共事一夫，致廖女心生畏懼因而危害其安全。嗣
    乙○○再將二女載返回家，將手銬解開後，乙○○仍以鐵鏈一條將大門鎖住，私
    行拘禁廖女及林女，以防廖女、林女逃跑。嗣於同月二十七日十七時許，乙○○
    於將鐵門上鎖，並以上開鐵鏈鏈住鐵門，再以一桶瓦斯桶堵住門口後外出，甲○
    ○即帶廖母恩自後門逃跑，始得脫困，並報警查獲而扣得乙○○所有供犯罪所用
    之電擊棒一支、手銬一副（單鏈）、鐵條一條及犯罪所得之借據一張、本票八張
    。
二、案經廖母恩訴由臺北市政府警察局移送台灣台北地方法院檢察署檢察官偵查起訴
    。
    理  由
一、訊據上訴人即被告乙○○對於右揭事實，除否認駕車帶廖母恩、甲○○外出時有
    恐嚇要帶往五指山活埋乙節外，餘均坦承不諱，核與被害人廖母恩、甲○○供述
    情節相符；同案被告吳聖杰亦坦承於車內有依被告之吩咐以手銬銬住廖母恩等情
    不諱，又同案被告吳聖杰、陳振昌於被告強拉被害人廖母恩上車時，亦有下車自
    後推廖母恩上車之事實，復據被害人廖母恩迭於偵查及本院前審調查時供述不移
    ，而被告確有恐嚇要將被害人廖母恩及甲○○帶往五指山活埋之言詞，因而致被
    害人心生畏懼乙節，亦據被害人廖母恩指陳在卷，以被告乙○○因陸續致贈廖母
    恩貴重禮物多件及借與其金錢，不滿廖母恩另結新歡，並有意分手，乃謀議強押
    廖母恩，藉此要求廖女繼續與其交往或還錢，在廖女不從情形下，出言恐嚇要將
    被害人活埋，即屬可能，被告空言否認，殊不足採。此外復有扣案之本票及借據
    及手拷、鐵鍊等扣案可資佐証，被告罪證明確，犯行堪以認定。
二、核被告所為，係犯刑法第三百零二條第一項之私行拘禁罪。按刑法第三百零二條
    之妨害自由罪，係妨害他人自由之概括的規定，故行為人具有一定目的，以非法
    方法剝奪人之行動自由者，如以使人行無義務之事，或妨害人行使權利為目的，
    而其強暴、脅迫復已達於剝奪人之行動自由之程度，即祇成立本罪，不應再依同
    法第三百零四條論處。又行為人於妨害自由行為繼續中，如對被害人出言恐嚇，
    乃屬包含於妨害被害人行動自由之同一意念中，縱其所為，合於刑法第三百零五
    條恐嚇危害安全之情形，仍應視為剝奪人行動自由之部分行為。查本件被告強押
    被害人廖母恩至其住處，係意在強迫廖女簽發本票及書立借據，使廖女與其繼續
    交往或還錢，嗣強押被害人廖女、林女，對其等二人出言恫嚇，係意在使該二女
    同意共事一夫，乃基於同一之目的，而其強暴、脅迫已達剝奪該二女行動自由之
    程度，且係於剝奪該二女行動自由繼續中，出言恫嚇危害該二女之安全，依上開
    說明，僅成立刑法第三百零二條第一項之妨害自由罪，不再論以同法第三百零四
    條及第三百零五條之罪。被告與同案吳聖杰、陳振昌三人就強押被害人廖母恩上
    車，妨害被害人廖母恩行動自由部分，有犯意之聯絡及行為之分擔，為共同正犯
    。被告先以非法方法剝奪被害人廖母恩之行動自由，進而私行拘禁被害人廖母恩
    ，其低度之非法方法剝奪人行動自由為高度之私行拘禁行為所吸收，僅論以私行
    拘禁罪。又被告先私行拘禁被害人廖母恩後，為達利用不知情亦無犯意聯絡之甲
    ○○看管廖母恩以防逃跑之目的，將被害人甲○○以原銬住廖女雙腳之手銬銬住
    林女，並私行拘禁林女，乃基於同前妨害自由之概括犯意為之。被告二次私行拘
    禁犯行，時間密接，又犯構成要件相同之罪名，基於概括之犯意，為連續犯，依
    刑法第五十六條規定以一罪論，並加重其刑。原審予以被告乙○○論罪科刑，固
    非無見，惟查，(一)原判決於事實及理由欄內均明被告係基於概括犯意，為犯
    罪構成要件相同之行為，為連續犯，而原判決主文欄內竟乏連續之記載，有主文
    與事實、理由矛盾之情形，復於主文私行拘禁下贅載剝奪人之行動自由，均有未
    洽；(二)又被告強押被害人廖母恩至其住處，係意在強迫廖女簽發本票及書立借
    據，使廖女與其繼續交往或還錢，嗣強押被害人廖女、林女，對其等二人出言恫
    嚇，係意在使該二女同意共事一夫，乃基於同一之目的，而其強暴、脅迫已達剝
    奪該二女行動自由之程度，且係於剝奪該二女行動自由繼續中，出言恫嚇危害該
    二女之安全，僅成立刑法第三百零二條第一項之妨害自由罪，不再論以同法第三
    百零四條及第三百零五條之罪，已如前述，原判決仍論以被告刑法第三百零四條
    第一項及第三百零五條之罪，亦有違誤。被告上訴意旨，認原判決量刑過重，就
    原審法院適法範圍裁量權之行使為爭執，雖不足取，惟原判決關於被告乙○○部
    分既有可議，應由本院將原判決該部分撤銷改判。爰審酌被告品行、犯罪之動機
    、目的、所用之手段、所生妨害他人自由、意志、生命安全之危害、犯罪後之態
    度及上訴本院後，被害人廖母恩、甲○○分別具狀表示其等事後已與被告和解，
    已原諒被告所為，請求給予被告自新之機會等一切情狀，量處如主文第二項所示
    之刑，以示懲儆。至扣案之電擊棒一支、手銬壹副（單鏈）、鐵鏈一條，均係供
    犯罪所用之物（其中電擊棒、手銬係供共同犯罪所用之物），且均屬被告所有，
    此經其供陳在卷，而借據一張、本票八張，則係被告因犯罪所得之物，均併予宣
    告沒收。
據上論斷，應依刑事訴訟法第三百六十九條第一項前段、第三百六十四條、第二百九
十九條第一項前段，刑法第二十八條、第五十六條、第三百零二條第一項、第三十八
條第一項第二、三款，罰金罰鍰提高標準條例第一條前段判決如主文。
本案經檢察官鍾鳳玲到庭執行職務。
中    華    民    國    八十九    年        十二      月      二十一    日
  台灣高等法院刑事第七庭
                                審判長法  官  吳  啟  民
                                      法  官  林  瑞  斌
                                      法  官  蘇  隆  惠
右正本證明與原本無異。
如不服本判決應於收受送達後十日內向本院提出上訴書狀，其未敘述上訴之理由者並
得於提起上訴後十日內向本院補提理由書（均須按他造當事人之人數附繕本）。
                                      書記官  周  素  秋
中    華    民    國    八十九    年        十二      月      二十二    日
附錄：本案論罪科刑法條全文
刑法第三百零二條第一項：
私行拘禁或以其他非法方法，剝奪人之行動自由者，處五年以下有期徒刑、拘役或三
百元以下罰金。


司法院資訊處製作；財團法人民間司法改革基金會備份。
